【裁判字號】    95,易,779
【裁判日期】    950809
【裁判案由】    詐欺
【裁判全文】
臺灣臺中地方法院刑事判決               95年度易字第779號
公  訴  人  臺灣臺中地方法院檢察署檢察官
被      告  乙○○
選任辯護人  鄧雲奎律師
上列被告因詐欺案件，經檢察官提起公訴（九十五年度偵緝字第
一五○號）及移送併辦（臺灣彰化地方法院九十五年度偵緝字第
三三八號），本院判決如下：
    主    文
乙○○連續幫助連續意圖為自己不法之所有，以詐術使人將本人
之物交付，處有期徒刑陸月，如易科罰金，以銀元參佰元即新臺
幣玖佰元折算壹日。
    犯罪事實
一、乙○○明知或可得預見詐欺犯罪集團經常利用人頭帳戶，要
    求被害人將款項匯入該人頭帳戶，藉此掩飾詐欺取財之犯罪
    所得，並逃避檢警人員之查緝，且可預見若將自己之金融機
    構存摺、提款卡等帳戶資料交付他人，該帳戶可能作為詐欺
    取財之犯罪工具，竟基於幫助詐欺取財之不確定故意，並基
    於概括犯意，於民國九十三年十月間，連續在嘉義市○○路
    208 號居住處，先後將其所申設之玉山商業銀行股份有限公
    司東嘉義分行帳戶（帳號：0000000000000號
    ）、安泰商業銀行嘉義分行帳戶（帳號：00000000
    000000000號）之存摺、提款卡、密碼及乙○○之
    身分證影本等資料交付真實姓名、年籍均不詳，綽號「阿嘉
    」之成年男子。嗣「阿嘉」取得上開存摺、提款卡及密碼後
    ，即與其所屬之詐欺犯罪集團成員，共同基於意圖為自己不
    法所有之概括犯意聯絡：(一)該詐欺犯罪集團成員在遊戲基地
    網站（網址：http：//www. game base.com.tw）留言板，
    看見甲○○有意購買網路遊戲「神之領域」虛擬寶物之留言
    ，由該集團成員以電話號碼0000000000號之行動
    電話撥打甲○○登載之電話號碼，自稱乙○○，並向甲○○
    佯稱其擁有上開網路遊戲之虛擬寶物，欲以新臺幣（下同）
    一萬二千元之價格售予甲○○，致使甲○○陷於錯誤，而於
    九十三年十一月一日請其友人蔡淑音在臺中市○○○路之臺
    中商業銀行股份有限公司，匯款一萬二千元至上開乙○○所
    申設之玉山商業銀行股份有限公司東嘉義分行帳戶內，足生
    損害於甲○○。嗣因甲○○遲遲未能取得上開虛擬寶物，始
    知受騙。(二)該詐欺犯罪集團成員在遊戲基地網站（網址為ht
    tp：//www.gamebase.com.tw）留言板，看見丁○○有意購
    買「巨商」網路遊戲虛擬錢幣之留言，由該集團成員以電話
    號碼0000000000號之行動電話撥打丁○○在網站
    上所留之電話號碼，自稱王先生，並向丁○○佯稱其擁有上
    開網路遊戲之七億元虛擬錢幣，欲以六千元售予丁○○，致
    使丁○○陷於錯誤，先於九十三年十一月三日十九時四十五
    分許，到彰化市○○路○段某便利超商內之自動櫃員機匯款
    三千元至上開乙○○所申設之安泰商業銀行嘉義分行帳戶後
    ，該集團成員再以電話向丁○○佯稱未收到匯款，要求丁○○再轉一次，羅任不疑有它，再陷於錯誤，於同日二十時八
    分許，在彰化縣彰化市○○路○段之統一超商內，依該集團
    成員之指示操作提款機，致丁○○在不知情之情況下匯款八
    萬五千七百六十九元至上開乙○○所申設之安泰商業銀行嘉
    義分行。嗣因丁○○未取得上開虛擬錢幣，亦未取回匯款，
    始知受騙。
二、案經臺中縣警察局大甲分局報請臺灣臺中地方法院檢察署檢
    察官偵查起訴，及彰化縣警察局彰化分局報請臺灣彰化地方
    法院檢察署檢察官移送併案審理。
    理    由
壹、程序部分：
    按被告以外之人於審判外之陳述，除法律有規定者外，不得
    作為證據；惟被告以外之人於審判外之陳述，雖不符刑事訴
    訟法第一百五十九條之一至四之例外規定，而經當事人於審
    判程序同意作為證據，法院審酌該言詞陳述或書面陳述作成
    時之情況，認為適當者，亦得為證據，當事人、代理人或辯
    護人於法院調查證據時，知有第一百五十九條第一項不得為
    證據之情形，而未於言詞辯論終結前聲明異議者，視為有前
    項之同意，九十二年九月一日修正施行刑事訴訟法第一百五
    十九條及第一百五十九條之五分別定有明文。本件證人即被
    害人甲○○、丁○○二人於警詢時之陳述，均係屬審判外之
    陳述，被告乙○○及其辯護人均未於言詞辯論終結前聲明異
    議，依前揭法律規定，自應擬制被告已同意上開審判外之陳
    述亦有證據能力，且本院審酌該言詞陳述作成時之情況認為
    適當，自得引為裁判之基礎資料，先予敘明。
貳、實體部分：
一、上開犯罪事實，業據被告乙○○在本院審理時坦承不諱，且
    經被害人甲○○、丁○○指證受騙情節甚詳，並有玉山商業
    銀行股份有限公司東嘉義簡易型分行九十五年四月十九日玉
    山東嘉字第○六○四一九○一號函送之開戶基本資料（含印
    鑑卡及約定書）、歷史交易紀錄、事故紀錄各一份、臺中商
    業銀行入戶電匯通知單一張、中國信託自動櫃員機交易明細
    表二張、安泰商業銀行印鑑卡及代號查詢、安泰商業銀行嘉
    義分行九十四年十二月八日安嘉字第九四○○七四七號函送
    之資金往來明細表一份在卷為憑，足見被告之自白與事實相
    符。再按刑法上之故意，分為直接故意（確定故意）與間接
    故意（不確定故意），行為人對於構成犯罪之事實，明知並
    有意使其發生者為直接故意。行為人對於構成犯罪之事實，
    預見其發生而其發生並不違背其本意者為間接故意；而間接
    故意與有認識的過失之區別，在於二者對構成犯罪之事實雖
    均預見其能發生，但前者對其發生並不違背其本意，後者則
    確信其不發生。且幫助犯之成立，以行為人主觀上認識被幫
    助者正欲從事犯罪或係正在從事犯罪，且該犯罪有既遂之可
    能，而其行為足以幫助他人實現構成要件者，即具有幫助故
    意，並不以行為人確知被幫助者係犯何罪名為必要。至於行
    為人在正犯實施犯罪前為幫助行為者，則構成事前幫助犯。
    又今日一般人至金融機關如銀行、郵局等開設帳戶使用，係
    極為方便容易且迅速之事，如有使用金融存款帳戶之正當用
    途，自以使用其本人或可信賴之親友申請之帳戶，最為便利
    安全，且若非具意圖以他人帳戶從事不法用途，並藉以逃避
    查緝，自無使用他人帳戶之理。是依一般人通常之知識、經
    驗，均應知任意提供自己帳戶予無信賴關係之他人使用，易
    致他人藉該帳戶取得不法犯罪所得，且欲以之隱匿帳戶內資
    金之實際取得人之身分；衡諸情理，被告係年近三十歲之成
    年人，對此自難諉為不知。而近年來詐欺取財之犯罪類型層
    出不窮，該等犯罪，多數均係利用他人帳戶作為詐欺所得財
    物之匯款帳戶，並經媒體廣為披載，被告縱使並不確知所提
    供之帳戶，係遭他人用以對被害人詐欺取財，亦無法確知取
    得帳戶之人係以何種方法於何時地為詐欺取財之具體內容，
    惟對於其所提供之上揭帳戶，將遭人作為詐欺取財犯行所得
    財物匯入及提領之工具使用，應有概括之認識，且可預見其
    發生，竟仍同意提供，顯對帳戶供他人取得不法犯罪所得之
    用，亦不違背其本意，且其無確信帳戶不至遭利用為犯罪之
    用，仍將帳戶提供他人，足認被告有基於幫助犯罪之不確定
    故意即明。本案事證已明，被告上開犯行洵堪認定。
二、論罪部分：
（一）按行為後法律有變更者，依修正前刑法第二條第一項之規
      定，以適用裁判時法為原則，如行為時法有利於行為人，
      則例外適用行為時法；依修正後刑法第二條第一項規定，
      以適用行為時法為原則，惟如裁判時法有利於行為人，則
      例外的適用裁判時法。
  １、被告行為後，刑法第三十三條第五款業於九十四年二月二
      日以華總一義字第○九四○○○一四九○一號令修正公布
      ，並自九十五年七月一日起施行；修正後刑法第三十三條
      第五款規定「罰金：新臺幣一千元以上，以百元計算之」
      ，與修正前刑法第三十三條第五款規定「罰金：一元以上
      」不同。比較新舊法結果，以舊法較有利於被告，故依刑
      法第二條第一項前段規定，本案關於刑法第三百三十九條
      第一項之法定刑罰金部分，自應適用行為時之法律即修正
      前刑法第三十三條第五款規定決定其罰金部分之法定刑。
      而關於刑法第三百三十九條第一項法定刑為罰金之提高標
      準之新舊法適用問題，因被告行為後，刑法施行法第一條
      之一於九十五年六月十四日以華總一義字第○九五○○○
      八五一八一號令修正公布增訂。修正增訂之刑法施行法第
      一條之一規定：「中華民國九十四年一月七日刑法修正施
      行後（按指九十五年七月一日），刑法分則編所定罰金之
      貨幣單位為新臺幣。九十四年一月七日刑法修正時，刑法
      分則編未修正之條文定有罰金者，自九十四年一月七日刑
      法修正施行後，就其所定數額提高為三十倍。但七十二年
      六月二十六日到九十四年一月七日新增或修正之條文，就
      其所定數額提高為三倍」。本件被告所犯幫助刑法第三百
      三十九條第一項詐欺取財罪之法定刑有罰金刑（銀元一千
      元以下），且為刑法分則編未修正之條文而定有罰金刑者
      ；於刑法施行法第一條之一修正增訂前，其貨幣單位為銀
      元，罰金刑之提高標準應適用罰金罰鍰提高標準條例第一
      條之規定「依法律應處罰金、罰鍰者，就其原定數額得提
      高為二倍至十倍」，而再依現行法規所定貨幣單位折算新
      臺幣條例第二條規定：「現行法規所定金額之貨幣單位為
      圓、銀元或元者，以新臺幣元之三倍折算之」。如換算為
      新臺幣，則刑法第三百三十九條第一項法定刑罰金刑部分
      ，應為罰金新臺幣三萬元以下（一千元乘十乘三）。如適
      用刑法施行法第一條之一規定提高三十倍，亦為新臺幣三
      萬元以下（一千元乘三十）。是其關於法定刑為罰金部分
      之提高標準，新舊法均無不利之情形，故依刑法第二條第
      一項前段規定，本案關於刑法第三百三十九條第一項之法
      定刑罰金提高標準部分，自應適用行為時之法律即修正前
      罰金罰鍰提高標準條例第一條前段及現行法規所定貨幣單
      位折算新臺幣條例第二條。
  ２、再被告行為後，刑法第五十六條連續犯之規定，業於九十
      四年一月七日修正公布刪除，並於九十五年七月一日施行
      ，則被告之犯行，因行為後新法業已刪除連續犯之規定，
      此刪除雖非犯罪構成要件之變更，但顯已影響行為人刑罰
      之法律效果，自屬法律有變更，依新法第二條第一項規定
      ，比較新、舊法結果，仍應適用較有利於被告之行為時法
      律即舊法論以連續犯（最高法院九十五年第八次刑事庭會
      議決議參照）。
  ３、刑法第四十一條第一項前段原規定「犯最重本刑為五年以
      下有期徒刑以下之刑之罪，而受六個月以下有期徒刑或拘
      役之宣告，因身體、教育、職業、家庭之關係或其他正當
      事由，執行顯有困難者，得以一元以上三元以下折算一日
      ，易科罰金」，被告行為後，罰金罰鍰提高標準條例第二
      條業已刪除，且刑法第四十一條第一項於九十四年一月七
      日修正，並於九十五年七月一日施行，修正後之刑法第四
      十一條第一項前段規定：「犯最重本刑為五年以下有期徒
      刑以下之刑之罪，而受六個月以下有期徒刑或拘役之宣告
      者，得以新臺幣一千元、二千元或三千元折算一日，易科
      罰金」。而依據九十五年七月一日修正前刑法之易科罰金
      折算標準，修正前罰金罰鍰提高標準條例第二條前段（現
      已刪除），係就其原定數額提高為一百倍折算一日，則本
      案被告依據九十五年七月一日修正前刑法易科罰金折算標
      準，應以銀元三百元折算一日，經折算為新臺幣後，應以
      新臺幣九百元折算一日。亦即上開九十五年七月一日修正
      公布施行之刑法第四十一條第一項前段規定並不利於被告
      ，此部分應依修正前刑法第四十一條第一項前段、刪除前
      罰金罰鍰提高標準條例第二條之規定，諭知以銀元三百元
      即新臺幣九百元折算一日為易科罰金之折算標準。
（二）按連續幫助與幫助連續為不同之犯罪態樣，如基於概括犯
      意，多次幫助他人犯罪，為連續幫助，該幫助者有多次犯
      罪行為；如以一幫助行為，幫助他人連續犯罪，則為幫助
      連續，就幫助犯而言，僅有一次犯罪行為（最高法院八十
      七年度臺上字第三八六五號裁判意旨參照）。按刑法上之
      幫助犯，係對於犯罪與正犯有共同之認識，而以幫助之意
      思，對於正犯資以助力，而未參與實施犯罪之行為者而言
      （最高法院七十五年度臺上字第一五○九號、八十八年度
      臺上字第一二七○號判決意旨可資參照）。是以，如未參
      與實施犯罪構成要件之行為，且係出於幫助之意思提供助
      力，即屬幫助犯，而非共同正犯。本件被告與上開詐欺犯
      罪集團成員並無共同實施詐欺取財犯罪之犯意聯絡或行為
      分擔，僅基於幫助詐欺取財之犯意，提供前述存摺、提款
      卡、密碼單及身分證影本交付予真實年籍姓名不詳，綽號
      「阿嘉」之成年男子，再轉交予該犯罪集團成員，已如前
      述；而被幫助之詐欺集團人員利用被告之幫助，使被害人
      甲○○、丁○○在遭詐欺集團之人員施用詐術後而陷於錯
      誤，因而分別匯款至被告所提供之上開銀行帳戶，該犯罪
      集團人員先後二次犯行，時間緊接，手法相近，顯係基於
      概括之犯意，應為連續犯，彼等所為係犯刑法第五十六條
      、第三百三十九條第一項之連續詐欺取財罪；被告所為係
      參與詐欺取財罪構成要件以外之行為，且在無證據證明被
      告係以正犯而非以幫助犯之犯意參與犯罪之情形下，依上
      開說明，應認其所為係幫助犯而非正犯行為，故核被告所
      為，係犯修正前刑法第三十條第一項、刑法第三百三十九
      條第一項之幫助詐欺取財罪。公訴人雖認被告係詐欺取財
      罪之正犯，然並無積極證據足資佐證被告有何事先同謀，
      或參與詐欺取財構成要件之行為，尚難逕認其為共同正犯
      （被告提供銀行帳戶供詐欺取財犯罪集團使用之基本社會
      事實相同，然參酌司法院七十六年十月二十九日廳刑一字
      第一九八三號函意見，認此種情形，毋庸諭知變更起訴法
      條為幫助詐欺取財罪），附此敘明。又被告先後二次提供
      銀行帳戶幫助詐欺取財犯行，顯係基於概括之犯意反覆為
      之，為連續犯，應依修正前刑法第五十六條規定論以一罪
      ，並加重其刑。被告幫助他人犯前開罪名，爰依修正前刑
      法第三十條第二項之規定，按正犯之刑減輕之，並先加重
      後減輕之，被告出售安泰商業銀行嘉義分行帳戶之存摺、
      提款卡、密碼，供詐欺犯罪集團成員向被害人丁○○詐騙
      財物部分，公訴意旨雖未論及，然此部分與起訴部分有連
      續犯之裁判上一罪關係，本院自應一併審究。爰審酌被告
      並無犯罪前科，有臺灣臺中地方法院檢察署刑案資料查註
      紀錄表及臺灣高等法院被告前案紀錄表各一件在卷可按，
      素行尚佳，然其提供帳戶予詐欺犯罪集團之行為，已影響
      社會正常交易安全，增加被害人尋求救濟之困難，危害社
      會情節非輕；且提供予他人作為詐欺取財之匯款帳戶使用
      ，助長犯罪之不良風氣，幫助犯罪者隱匿真實身分，增加
      檢警犯罪偵查之困難性，不肖之徒因而爭相仿效藉此手段
      詐財，以致詐欺集團犯案日益猖獗，致使受害民眾不斷增
      加，若不針對提供人頭帳戶者，予以適度之刑罰，顯然無
      法抑制該類型犯罪之發生；惟因被告本身並未實際參與詐
      欺取財之犯行，可責難性較為輕微，被告犯後已與被害人
      甲○○和解，並賠償一萬二千元，然尚未與被害人丁○○
      和解之態度等一切情狀，量處如主文所示之刑，並依修正
      前刑法第四十一條第一項前段諭知易科罰金之折算標準，
      以資懲儆。
據上論斷，應依刑事訴訟法第二百九十九條第一項前段、第三百
條，刑法第二條第一項、修正前刑法第五十六條、修正前刑法第
三十條第一項前段、第二項、第三百三十九條第一項、修正前第
四十一條第一項前段，罰金罰鍰提高標準條例第一條前段、修正
前罰金罰鍰提高標準條例第二條，現行法規所定貨幣單位折算新
臺幣條例第二條，判決如主文。
本案經檢察官丙○○到庭執行職務。
中    華    民    國  九十五  年    八    月    九    日
                  刑事第九庭    審判長法  官  陳  得  利
                                      法  官  余  德  正
                                      法  官  莊  秋  燕
以上正本證明與原本無異。
如不服本判決，應於送達後十日內向本院提出上訴狀（須附繕
本），上訴於臺灣高等法院臺中分院。
                                      書記官  莊  玉  惠
中    華    民    國  九十五  年    八    月    九    日
附錄論罪科刑法條：
刑法第三百三十九條
意圖為自己或第三人不法之所有，以詐術使人將本人或第三人之
物交付者，處五年以下有期徒刑、拘役或科或併科一千元以下罰
金。
以前項方法得財產上不法之利益或使第三人得之者，亦同。
前二項之未遂犯罰之。


司法院資訊處製作；財團法人民間司法改革基金會備份。
